【裁判字號】    97,上訴,4889
【裁判日期】    980113
【裁判案由】    偽造有價證券等
【裁判全文】
臺灣高等法院刑事判決                97年度上訴字第4889號
上  訴  人  臺灣基隆地方法院檢察署檢察官
被      告  甲○○
選任辯護人  林孜俞  律師
上列上訴人因被告偽造有價證券等案件，不服臺灣基隆地方法院
97年度訴字第976號，中華民國97年9月9日第一審判決（起訴案
號：臺灣桃園地方法院檢察署97年度偵緝字第118號），提起上
訴，本院判決如下：
    主  文
上訴駁回。
    事  實
一、甲○○於民國85年間因發生車禍賠償對方新台幣（下同）80
    萬元後，經濟開始發生困難，明知自己並無資力亦無清償之
    意願，猶基於意圖自己不法所有之概括犯意，於88年元月間
    ，在基隆市○○區○○路421巷5之3號家中，基於意圖供行
    使之用而偽造私文書之接續犯意，盜用其兄張榮三之印章接
    續蓋在4張瑞三金礦股份有限公司股票（編號為乙第42號、
    第43號、第44號及第45號）背面之讓渡人簽名蓋章欄位，再
    盜用其父所經營煤礦公司之員工李建和印章，接續蓋在上開
    股票背面董事長證章欄位，再將甲○○自己本身印章蓋在上
    開股票背面承受人簽名蓋章欄位，以此方式接續偽造瑞三金
    礦股份有限公司股票背面讓渡人簽名蓋章欄位、承受人簽名
    蓋章欄位、董事長證章欄位4張，用以證明甲○○自己係股
    權之受讓人。甲○○進而基於詐欺取財之概括犯意，連續於
    下列時、地取得財物(一)於88年1月29日在基隆市○○路將上
    開股票4張出示並取信乙○○而行使之，致乙○○誤信為真
    而陷於錯誤，同意以3張股票為質而借款予甲○○，並以22
    萬元購買1張股票，雙方並於同日簽訂讓渡書同意暫不過戶
    ，乙○○遂於該日先給付22萬元予甲○○。(二)又於同年4月3
    0日，以合建投資為由，並以上述股票為質，使乙○○陷於
    錯誤，在同市○○路111號2樓，將100萬元交付甲○○。(三)
    於88年5月31日，以借款為由，使乙○○陷於錯誤在基隆市
    ○○路交付10萬元與甲○○，甲○○並於88年7月10日開立
    本票（號碼TS120123號）以取信乙○○。(四)於88年9月10日
    ，以借款為由使乙○○陷於錯誤，在基隆市○○路交付38萬
    元與甲○○，甲○○開立並交付本票（號碼TS120124號）以
    取信乙○○。(五)於88年12月16日，以借款為名，使乙○○陷
    於錯誤，在基隆市○○路交付130萬元與甲○○，甲○○並
    開立交付本票（號碼CH068597號）以取信乙○○。(六)於89
    年8月18日，以借款為名，使乙○○陷於錯誤，在基隆市○
    ○路交付7萬元與甲○○，甲○○並書立借據以取信乙○○
    。(七)於89年10月13日（起訴書誤載為88年10月13日），以借
    款為名，使乙○○陷於錯誤，在基隆市○○路交付7萬元及
    17萬元與甲○○，甲○○並開立本票2張（1張號碼CH272676
    號，1張無號碼）以取信乙○○。(八)於89年12月22日，以借
    款為名，使乙○○陷於錯誤，在基隆市○○路交付8萬元與
    甲○○，甲○○並開立本票1張（號碼CH272659）以取信乙
    ○○。嗣後甲○○避不見面，乙○○遍尋無著，始知受騙。
二、案經乙○○訴由臺灣基隆地方法院檢察署偵查起訴。
    理  由
一、前揭事實，業據被告坦承不諱，核與證人即告訴人乙○○於
    檢察官偵查時及原審審理時所證述情節相符（見90年度偵字
    第4592號偵查卷第34至35頁、第45頁、97年度偵緝字第118
    號偵查卷第35至36頁、第59至61頁、原審卷第69至76頁），
    並有被告偽造瑞三金礦股份有限公司股票（編號為乙第42號
    、第43號、第44號及第45號）背面私文書影本4張（見90年
    度偵字第4592號偵查卷第18至21頁）、台北縣地政資訊網鮚
    魚坑段大寮小段地號88號土地所有權查詢（見90年度偵字第
    4592號偵查卷第11至16頁）、被告與告訴人先前於83年4月1
    5日所簽立房屋買賣契約書影本（見90年度偵字第4592號偵
    查卷第7頁）、88年1月29日被告所簽立讓渡書影本（見90年
    度偵字第4592號偵查卷第17頁）、89年8月18日被告所簽立
    之借據影本乙紙、被告所簽發本票影本共6紙（見97年度偵
    緝字第118號偵查卷第52、53頁）足資佐證。被告前開自白
    ，核與事實相符，堪予採信。本案事證明確，被告犯行，應
    堪認定。
二、按股票上之背書，係股票發行後之另一轉讓行為，如於股票
    背面，盜用印文為背書轉讓並達行使之程度，自足以生損害
    於被害人，顯屬另一行使偽造私文書之行為（59年台上字第
    2588號判決意旨參照）。核被告所為，係犯刑法第216條、
    第210條之行使偽造私文書罪及同法第339條第1項之詐欺取
    財罪。起訴意旨認被告係犯刑法第201條之變造有價證券罪
    （經原審蒞庭檢察官當庭更正為被告係犯刑法第216條、第2
    10條行使偽造私文書），其與行使偽造私文書罪，係同一基
    本事實關係，法院得就起訴事實變更檢察官所引應適用之法
    條。被告盜蓋上開印文之行為為偽造上開私文書之階段行為
    ；其偽造上開私文書後復持以行使，偽造私文書之低度行為
    應為行使之高度行為所吸收，均不另論罪。被告於88年1月
    間基於單一犯意，於密接之時間、同一地點，接續盜用「張
    榮三」、「李建和」之印文於股票背面之偽造私文書行為，
    為接續犯。被告先後2次行使偽造私文書及8次詐欺取財之行
    為，各係基於概括犯意反覆為之，均係連續犯，應分別依刑
    法第56條之規定，各以一罪論，並均加重其刑。另被告所犯
    連續行使偽造私文書、連續詐欺取財，有方法、目的之牽連
    關係，應依刑法第55條從一重之連續行使偽造私文書罪處斷
    。另犯罪事實(八)部分，雖非檢察官起訴範圍內，然與上述犯
    罪事實(一)至(七)部分，具有連續犯關係，為裁上之之一罪關係
    ，自為起訴效力所及，自得加以併同審理。公訴意旨另略以
    被告甲○○明知自己並無資力亦無清償之意願，猶基於意圖
    自己不法所有，先於民國85年間以借款為由，使乙○○陷於
    錯誤而在基隆市○○路給付約新臺幣40萬元予甲○○。因認
    被告此部分涉有刑法第339條第1項詐欺取財罪嫌等。按犯罪
    事實應依證據認定之，無證據不得推定其犯罪事實；不能證
    明被告犯罪者，應諭知無罪之判決，刑事訴訟法第154、第3
    01條第1項分別定有明文。又事實之認定，應憑證據，如未
    能發現相當證據，或證據不足以證明，自不能以推測或擬制
    之方法，以為裁判基礎，最高法院40年臺上字第86號著有判
    例可資參照。且認定犯罪事實所憑之證據，雖不以直接證據
    為限，間接證據亦包括在內，然無論直接或間接證據，其為
    訴訟上之證明，須於通常一般之人均不致於有所懷疑，而得
    確信其為真實之程度者，始得據之為有罪之認定，倘其證明
    尚未達到此一程度，而有合理性懷疑之存在時，即無從為有
    罪之認定，此亦有最高法院76年臺上字第4986號判例可資參
    照。本件公訴人認被告甲○○自白及告訴人乙○○之證述為
    其論據。被告甲○○固坦承向告訴人借款40萬元之事實，但
    並不完全明瞭詐欺取財之犯罪行為，並辯稱伊是從85年發生
    車禍，賠償了80萬元，才開始發生經濟困難等。查該次借款
    被告並未出示任何文件或資料，使告訴人有陷於錯誤情形，
    而告訴人亦證述被告係用借貸名義，被告借款時始開始有發
    生經濟困難情形，尚難謂被告於借款時，即認被告無清償能
    力或無清償意願，而遽此認定被告有不法所有之意圖。此外
    ，復查無其他積極證據足認被告有施用詐術之行為，使告訴
    人陷於錯誤情形，被告此部分之詐欺行為自無法證明，惟此
    部分，公訴人認與前揭犯罪事實，具有連續犯關係，屬裁判
    上一罪，故此部分不另為無罪判決之諭知。按被告行為後，
    刑法業於94年2月2日修正公布，並自95年7月1日施行，而行
    為後法律有變更者，適用行為時之法律，但行為後之法律有
    利於行為人者，適用最有利於行為人之法律，修正後刑法第
    2條第1項定有明文。此條規定係規範行為後法律變更所生新
    舊法律比較適用之準據法，本身尚無新舊法比較之問題，於
    新法施行後，應一律適用新法第2條第1項之規定，為「從舊
    從輕」之比較，查本件被告行為後，法律已有變更；又刑法
    第56條連續犯之規定，業於94年2月2日修正公布刪除，並於
    95年7月1日施行，則被告先後2次行使偽造私文書及8次詐欺
    取財之行為，因行為後新法業已刪除連續犯之規定，此刪除
    雖非犯罪構成要件之變更，但顯已影響行為人刑罰之法律效
    果，自屬法律有變更，連續犯之規定修正公布刪除後，被告
    之行為須數罪併罰，經比較修正前後規定之結果，應認以修
    正前之法律較有利於被告，依修正後刑法第2條第1項前段之
    規定，自應適用較有利於行為人之法律即修正前之刑法第56
    條規定論以連續犯（最高法院95年第8次刑事庭會議決議參
    照）。被告行為後，刑法第55條由「一行為而觸犯數罪名，
    或犯一罪而其方法或結果之行為犯他罪名者，從一重處斷」
    ，修正為「一行為而觸犯數罪名者，從一重處斷。但不得科
    以較輕罪名所定最輕本刑以下之刑」，就刪除牽連犯規定方
    面，因被告所犯上開行使偽造私文書、詐欺取財各罪間，有
    手段、目的之牽連關係，而其各該手段、目的行為，均在新
    法施行前，應依現行刑法第2條第1項比較，如依刪除後之規
    定，須一行為一罰，經比較後，適用修正前牽連犯之規定僅
    從一重處斷對被告有利，自應適用修正前規定。再被告於犯
    罪時之刑法第41條第1項前段規定：「犯最重本刑為5年以下
    有期徒刑以下之刑之罪，而受6個月以下有期徒刑或拘役之
    宣告，因身體、教育、職業、家庭之關係或其他正當事由，
    執行顯有困難者，得以1元以上3元以下折算一日，易科罰金
    」，又被告行為時之易科罰金折算標準，修正前罰金罰鍰提
    高標準條例第2條前段（現已刪除）規定，就其原定數額提
    高為100倍折算1日，則被告行為時之易科罰金折算標準，應
    以銀元300元折算1日，經折算為新臺幣後，應以新臺幣900
    元折算為1日。惟95年7月1日修正公布施行之刑法第41條第1
    項前段則規定：「犯最重本刑為五年以下有期徒刑以下之刑
    之罪，而受六個月以下有期徒刑或拘役之宣告者，得以新臺
    幣一千元、二千元或三千元折算一日，易科罰金」，比較修
    正前後之易科罰金折算標準，以95年7月1日修正公布施行前
    之規定，較有利於被告，則應依刑法第2條第1項前段，適用
    修正前刑法第41條第1項前段規定，定其折算標準。刑法第3
    39條第1項詐欺取財罪之規定雖未併予修正，而無新舊法比
    較之問題，惟其法定刑除有期徒刑及拘役外，尚有罰金刑，
    而關於罰金刑部分，刑法第33條第5款既已將罰金刑之最低
    額由銀元1元即新臺幣3元，提高為新臺幣1千元，比較新、
    舊法結果，自以被告行為時即修正前之刑法第33條第5款規
    定較有利於被告，應依刑法第2條第1項前段，適用修正前之
    刑法第33條第5款規定（本院暨所屬法院95年12月13日法律
    座談會刑事類提案第1號、第2號研討結果參照）。故就上開
    修正部分，修正後規定並無較有利於被告，依修正後刑法第
    2條第1項前段規定，應適用被告行為時即修正前刑法之規定
    。按刑法第2條第1項之規定，係規範行為後「法律變更」所
    生新舊法比較適用之準據法，故被告行為後刑法條文之修正
    ，對於被告並無有利或不利之情形者（例如新舊法處罰輕重
    相同，犯罪構成要件亦無寬嚴之別等），即無適用修正後刑
    法第2條第1項之規定比較新舊法適用之問題。又按被告以外
    之人於審判外之言詞或書面陳述，除法律有規定者外，不得
    作為證據；又被告以外之人於審判外之陳述，雖不符合同法
    第159條之1至第159條之4之規定，但經當事人於審判程序同
    意作為證據，法院審酌該言詞陳述或書面陳述作成時之情況
    ，認為適當者，亦得為證據；又當事人、代理人或辯護人於
    法院調查證據時，知有第159條第1項不得為證據之情形，而
    未於言詞辯論終結前聲明異議者，視為有前項之同意，刑事
    訴訟法第159條第1項及第159條之5分別定有明文。查本判決
    上列所引用之各項證據方法之證據能力，當事人於原審準備
    程序及審判期日中均未予爭執，且迄至言詞辯論終結前亦未
    再聲明異議，審酌該等言詞陳述及書面陳述作成時之情況，
    並無不宜作為證據之情事，依刑事訴訟法第159條之5之規定
    ，自得作為證據。
三、原審以被告犯行明確，適用刑法第2條第1項前段、第38條第
    1項第2款（原審贅載修正前）、第216條、第210條、第339
    條第1項、修正前刑法第41條第1項前段、第55條、第56條，
    ，刑法施行法第1條之1，修正前罰金罰鍰提高標準條例第2
    條（原審贅載現行法規所定貨幣單位折算新臺幣條例第2條
    ）之規定，並爰審酌被告犯罪之手段、目的、對被害人所生
    危害，並衡其上開犯罪所得及犯罪後雖坦承犯行，惟迄今未
    能與告訴人達成和解等一切情狀，認被告甲○○連續行使偽
    造私文書，足以生損害於他人，處有期徒刑陸月，如易科罰
    金，以銀元佰元折算壹日。又查被告犯罪之時間，係在96
    年4月24日以前，所犯雖符合中華民國96年罪犯減刑條例第2
    條所定之減刑條件，惟依中華民國96年罪犯減刑條例第5條
    規定：「本條例施行前，經通緝而未於中華民國96年12月31
    日以前自動歸案接受偵查、審判或執行者，不得依本條例減
    刑」，本件被告於91年4月19日發布通緝，係在96年7月16日
    本條例施行前，而被告迨至97年2月29日緝獲歸案，並未於9
    6年12月31日以前自動到案，自無該條例之適用而減輕其刑
    之適用，再按刑法第219條規定，偽造之印章、印文、署押
    ，不問屬於犯人與否，沒收之。本件被告蓋在瑞三金礦股份
    有限公司股票背面印章，並非偽造而係盜用，自難依本條宣
    告沒收，然該4紙股票係被告所有，為供犯罪所用之物，爰
    依刑法第38條第1項第2款、第3項宣告沒收之等，經核於法
    並無違誤，量刑亦屬妥適，被告與告訴人亦已和解，有和解
    書、承諾書在卷可稽，公訴人依告訴人請求上訴以被告並非
    台北縣瑞芳鎮○○○段大寮小段地號88號土地之所有人竟以
    投資合建為由詐騙被害人，嗣未能履行始簽發本票及偽造股
    票詐取金錢等，指摘原審原審量刑過輕等為無理由，應予駁
    回。
據上論斷，應依刑事訴訟法第368條判決如主文。
本案經檢察官呂光華到庭執行職務。
中    華    民    國    98    年    1     月    13    日
                  刑事第九庭  審判長法  官 陳貽男
                                    法  官 周盈文
                                    法  官 許宗和
以上正本證明與原本無異。
如不服本判決，應於收受送達後10日內向本院提出上訴書狀，其
未敘述上訴之理由者並得於提起上訴後10日內向本院補提理由書
（均須按他造當事人之人數附繕本）「切勿逕送上級法院」。
                                    書記官 林淑貞
中    華    民    國    98    年    1    月    19    日
附錄：本案論罪科刑法條全文
刑法第210條
偽造、變造私文書，足以生損害於公眾或他人者，處 5 年以下有
期徒刑。
刑法第339條第1項
意圖為自己或第三人不法之所有，以詐術使人將本人或第三人之
物交付者，處5年以下有期徒刑、拘役或科或併科1千元以下罰金
。


司法院資訊處製作；財團法人民間司法改革基金會備份。
